【裁判字號】    89,台上,7034
【裁判日期】    891117
【裁判案由】    違反貪污治罪條例
【裁判全文】
最高法院刑事判決                              八十九年度台上字第七○三四號
    上  訴  人  甲○○
    選任辯護人  任
右上訴人因違反貪污治罪條例案件，不服臺灣高等法院臺南分院，中華民國八十九年
八月十七日第二審判決（八十九年度上訴字第六二號，起訴案號：臺灣臺南地方法院
檢察署八十七年度偵字第九四八○號「原判決誤載為九四○號」），提起上訴，本院
判決如左：
    主  文
原判決撤銷，發回臺灣高等法院臺南分院。
    理  由
本件原判決認定上訴人甲○○係行政院退除役官兵輔導委員會台南榮民安養自費中心
（下稱台南安養中心）主任，董洪榮、陳浤彰、朱台新分別任該中心總務、出納、會
計，均為依據法令從事公務之人員。（董洪榮、陳浤彰、朱台新等人部分，業經第一
審法院以共同行使公務員明知不實而登載於職務上所掌之公文書罪名，各判處有期徒
刑一年，均緩刑三年確定）上訴人於民國八十六年一、二月春節期間，因該中心出納
陳浤彰循例簽辦「春節當日首長親發工作人員及各支援單位慰問金、加菜金」簽呈，
乃在該簽呈上批示「（一）本人親自慰問分發賀節金，（二）公家機關及所屬機關各
贈茶葉一罐計二十份，約新台幣（下同）二萬四千元」。詎上訴人竟利用職務上之機
會，基於意圖為自己不法所有之概括犯意，先因未實際購買茶葉進行致贈，經會計朱
台新要求出具購買茶葉收據，竟唆使所屬安養中心總務董洪榮提供不實之福大茶行收
據一紙，交由明知並未購買茶葉之出納陳浤彰登載於其職務上所掌管之單據貼存紙上
報帳，再由會計朱台新製作傳票登錄後將該款項核銷。陳浤彰取得二萬四千元後交予
上訴人，上訴人因而詐得二萬四千元。其後該安養中心於八十六年春節期間列帳報銷
之致贈支援單位慰問金－即致贈官田鄉戶政事務所、湖山派出所、官田鄉公所清潔隊
、烏山頭風景區招待所、六甲郵局、六甲消防隊等六機關各四千元，上訴人實際僅致
贈官田鄉戶政事務所及官田鄉公所清潔隊各三千元，餘款計一萬八千元又詐據為己有
。上訴人共計詐得四萬二千元。惟上訴人事後將該款項用以支付購買公用車更換鋁合
金鋼圈及皮椅之價款二萬七千元、致贈榮民賴懷仁、王志忠慰問金各二千元，共四千
元、春節發到安養中心探望之眷屬小孩紅包計三千五百元、購買安養中心聚餐用之高
梁酒一萬六千元及支付八十六年七月三十一日迎接中心副主任到職聚餐費用一萬元，
而全數用盡等情，因將第一審判決關於上訴人部分撤銷，改判仍依牽連犯，從一重論
處上訴人連續依據法令從事公務之人員，利用職務上之機會，詐取財物罪刑（處有期
徒刑二年，褫奪公權三年），固非無見。
惟查：（一）貪污治罪條例第五條第一項第二款公務員利用職務上之機會詐取財物罪
，必須該公務員曾利用職務上之機會施用詐術，而被害人所以交付財物，亦係因該公
務員施用詐術致陷於錯誤使然，倘該公務員施用者，尚難認係詐術，或被害人交付財
物非因陷於錯誤，即不能遽以該罪論處。依卷附台南安養中心八十五年度春節發放工
作人員獎金簽呈所載，該中心於上訴人到職前之八十五年春節亦致贈慰問金予官田鄉
戶政事務所、湖山派出所及官田鄉公所清潔隊（見第一審卷第四七頁至第五十頁），
證人吳旻修（即台南安養中心社工員）在第一審復證稱：「（問：單位往年都有發放
其他單位慰問金及賀節金﹖）有此成例」（見第一審卷第二０四頁），原判決事實亦
認定該中心八十六年春節當日首長親發工作人員及各支援單位慰問金、加菜金，係該
中心出納陳浤彰循例簽辦，則上訴人依慣例批示後，向台南安養中心領取由伊代表致
贈予支援單位之加菜金，能否認係施用詐術﹖台南安養中心承辦該項業務之人員將中
心依往例必須由上訴人致贈予各該支援單位之加菜金交予上訴人，可否認係因錯誤而
交付﹖攸關上訴人應論處之罪名，自應詳加剖析根究明白。（二）有罪判決書所記載
之犯罪事實，為論罪科刑適用法律之基礎，故凡於適用法律有關之重要事項，必須詳
加認定，明確記載，然後於理由內敘明犯罪事實所憑之證據及認定之理由，始足為適
用法律之依據。刑法第二百十三條之罪，係以公務員將其明知為不實之事項，登載於
職務上所掌之公文書及該不實之公文書登載足以生損害於公眾或他人為要件。至同法
第二百十六條之行使，則係指行為人已本於該文書就其內容有所主張者而言。原判決
事實欄僅記載：「甲○○（即上訴人）並未實際購買茶葉進行致贈，經會計朱台新要
求出具購買茶葉收據，竟唆使所屬安養中心總務董洪榮提供不實之福大茶行收據一紙
，並交由明知並未購買茶葉之出納陳浤彰登載於其職務上所掌管之單據貼存紙上報帳
，再由會計朱台新製作傳票登錄後將該款項核銷」，而對於上訴人究係教唆董洪榮、
陳浤彰、朱台新等人如何本於該文書內容有所主張及該行為是否足以生損害於公眾或
他人，俱未認定，於理由內就此復未為任何說明，自不足為適用法律之依據。（三）
犯貪污治罪條例第四條至第六條之罪者，其所得財物，應予追繳，並依其情節分別沒
收或發還被害人，如全部或一部無法追繳時，應追徵其價額，或以其財產抵償之，為
該條例第十條第一、二項所明定。則犯該條例第四條至第六條之罪所得之財物，除已
發（繳）還予被害人者外，均應依前開法條規定分別為追繳沒收、發還予被害人，如
全部或一部不能追繳時，追徵其價額或以其財產抵償之諭知，至於該財物現實上是否
仍然存在，則非所問。原判決認定上訴人因犯貪污治罪條例第五條第一項第二款利用
職務上之機會詐取財物罪，而得財物四萬二千元，如若無誤，揆諸上開法條規定，自
應將上訴人所得之四萬二千元諭知追繳並發還予被害人台南安養中心，如全部或一部
無法追繳時，以其財產抵償之。至於原判決認定上訴人將其犯前開罪名所得之財物，
用以支應該中心購買公務車更新配件之費用、致贈予榮民之慰問金及攜幼童前往探視
該中心自費安養榮民者其所攜幼童之春節紅包、購買該中心聚餐用之高梁酒及迎接該
中心副主任到職之餐費，縱令屬實，此不過上訴人事後能否循內部會計程序，申請該
中心歸還其代墊費用之問題，非可與其已將貪污所得財物繳還被害人同視，原判決以
：「所得財物業經被告甲○○（即上訴人）全數支付安養中心事務而無剩餘」，說明
對該財物無諭知沒收或追繳之必要，顯有適用法則不當之違法。以上，或係上訴意旨
所指摘，或為本院得依職權調查之事項，應認原判決有撤銷發回更審之原因。又原判
決不另諭知無罪部分（即原判決理由三部分），基於審判不可分之原則，應併予發回
，附此敘明。
據上論結，應依刑事訴訟法第三百九十七條、第四百零一條，判決如主文。
中      華      民      國    八十九    年     十一     月     十七     日
                              最高法院刑事第一庭
                                  審判長法官  施  文  仁
                                        法官  張  淳  淙
                                        法官  林  永  茂
                                        法官  蕭  仰  歸
                                        法官  洪  文  章
      右正本證明與原本無異
                                              書  記  官
中      華      民      國    八十九    年     十一     月    二十三    日


司法院資訊處製作；財團法人民間司法改革基金會備份。
